福建連江地方法院民事判決　　　　　　　　 96年度簡字第4號
原　　　告　甲○○
訴訟代理人　周佳弘律師
被　　　告　乙○○
上列當事人間請求拆屋還地事件，本院於中華民國 96年8月15日
言詞辯論終結，判決如下：
    主      文
被告應將坐落福建省連江縣東引鄉○○○段一二一五地號及同段
五五一地號上，如附圖所示ａ部分（面積二十四點三五平方公尺
）及ｂ部分（面積一點二二平方公尺）土地上之地上物拆除，並
將如附圖所示ａ部分土地返還原告及共有人全體、如附圖所示ｂ
部分土地返還原告。
被告應給付原告新臺幣貳仟柒佰壹拾陸元，暨自民國九十六年七
月一日起至返還上開土地之日止，按月給付原告新臺幣壹佰玖拾
肆元。
原告其餘之訴駁回。
訴訟費用由被告負擔五分之三，餘由原告負擔。
本判決原告勝訴部分得假執行。但被告就本判決第一項如以新臺
幣肆萬陸仟捌佰捌拾貳元、第二項如以新臺幣貳仟柒佰壹拾陸元
及已到期部分全額為原告預供擔保，得免為假執行。
原告其餘假執行之聲請駁回。
    事實及理由
一、按訴狀送達後，原告不得將原訴變更或追加，但擴張或減縮
    應受判決事項之聲明者，不在此限，民事訴訟法第255條第1
    項第 3款定有明文。本件原告起訴時，其原聲明：（一）被
    告應將坐落連江縣東引鄉○○○段1215地號土地及同段 551
    地號土地上之房屋（實際面積於實測後更正）拆除，並將12
    15地號土地返還予共有人全體及將 551地號土地返還予原告
    ；（二）被告應給付原告新臺幣（下同） 3,444元，及自民
    國95年12月1日起至被告拆屋還地日止，按月給付原告492元
    。嗣本院於96年6月6日至現場履勘，並委請連江縣地政事務
    所於同日就原告主張被告占用之土地範圍實施測量，依該地
    政事務所所為之複丈成果圖所示，原告主張依複丈結果被告
    占用之前揭土地面積與上開起訴聲明有別，即引前述測量結
    果於 96年7月10日提出更正聲明狀更易其訴之聲明如後述。
    經查原告所為前開訴之變更，核屬擴張應受判決事項之聲明
    ，揆諸首揭規定，應予准許。
二、原告起訴主張：坐落連江縣東引鄉○○○段1215地號土地（
    下稱1215地號土地），為兩造共有，應有部分各二分之一；
    坐落同段之551地號土地（下稱551地號土地）則為原告單獨
    所有。被告於 95年5月間，未經原告之同意，擅自於1215地
    號土地上興建門牌號碼連江縣東引鄉樂華村100之1號鋼筋水
    泥樓房之建物（下稱系爭建物），並越界建築占用原告單獨
    所有之鄰地 551地號土地，致有越界建築之情事。原告於95
    年 7月10日知悉後立即向連江縣政府工務局舉報違建，並將
    副本函知被告，詎被告竟置之不理，仍繼續施工完成；又被
    告無權占有系爭 2筆土地，自獲有相當於租金之不當得利，
    並致原告受有不能行使所有權之損害，為此爰依民法第 767
    條及第821條、第179條第 1項之規定提起本訴。並聲明：（
    一）被告應將坐落連江縣東引鄉○○○段1215地號土地及同
    段551地號土地如附圖所示ａ部分（面積24.35平方公尺）及
    ｂ部分（面積1.22平方公尺）之房屋拆除，並將1215地號土
    地返還予共有人全體及將 551地號土地返還予原告；（二）
    被告應給付原告5,460元，及自民國 96年7月1日起至被告拆
    屋還地日止，按月給付原告390元。
三、被告則以：原告有將印章及影印之身分證交給伊辦理蓋房子
    之事宜，當時已取得被告之同意而興建該建物，且其興建系
    爭房屋時，原告未提出異議等語置辯。並聲明：原告之訴駁
    回。
四、本件原告主張系爭1215地號土地為兩造共有，應有部分各 2
    分之1，系爭551地號土地為原告單獨所有，業據提出與所述
    相符之土地登記謄本乙份（本院 95年度調字第10號卷第8至
    9 頁）為證，足認原告就此部分之主張為真實。另系爭建物
    部分坐落於系爭 2筆土地上，占有如附圖所示ａ部分（面積
    24.35平方公尺）及ｂ部分（面積 1.22平方公尺）之事實，
    業經本院會同連江縣地政事務所到場勘測屬實，有本院勘驗
    筆錄暨連江縣地政事務所複丈成果圖各1份（本院 96年度小
    字第2號卷第16至20頁、第 25頁）附卷足憑，核屬相符。是
    本件所應究者為：（一）被告於 95年5月間興建系爭建物是
    否已得原告同意？（二）原告知悉被告越界建築時，是否未
    及時提出異議？（三）原告請求被告給付相當於租金之不當
    得利，有無理由？經查：
（一）被告於 95年5月間興建系爭建物時並未取得原告之同意，
      原告得請求被告將系爭建物拆除，並將1215地號土地返還
      予共有人全體及將551地號土地返還予原告
 （1）按所有人對於無權占有或侵奪其所有物者，得請求返還之
      。對於妨害其所有權者，得請求除去之。有妨害其所有權
      之虞者，得請求防止之，民法第 767條定有明文。又民法
      第 818條規定，各共有人按其應有部分，對於共有物之全
      部有使用收益之權。但共有人對於共有物之特定部分使用
      收益，仍須徵得他共有人全體之同意。非謂共有人得對共
      有物之全部或任何一部有自由使用收益之權利。是共有人
      未得其他共有人之同意占有共有物之全部或特定部分為使
      用收益，他共有人即得本於所有權之作用，請求除去其妨
      害或向全體共有人返還其占有部分，最高法院78年台上字
      第 335號判決意旨可資參照。次按以無權占有為原因，請
      求返還所有物之訴，被告對原告就其物有所有權存在之事
      實無爭執，而僅以非無權占有為抗辯者，原告於被告無權
      占有之事實，無庸舉證責任。被告應就其取得占有，係有
      正當權源之事實證明之。如不能證明，則應認原告之請求
      為有理由，最高法院72年度台上字第1552號判決意旨可資
      參照。
 （2）本件原告主張系爭1215地號土地為兩造共有，應有部分各
      2分之1，系爭 551地號土地為原告所有，被告興建之建物
      部分坐落於系爭 2筆土地上之事實，已如前述，惟被告抗
      辯：原告當時已取得被告之同意而興建該建物等語，既為
      原告所否認，依前揭說明，自應由被告就其確有合法取得
      系爭土地之使用權源一節，舉證證明之。然被告未能舉證
      證明興建該建物時確已取得原告之同意，是其前揭所辯尚
      難採信。
 （3）再按各共有人按其應有部分，對於共有物之全部雖有使用
      收益之權，惟共有人對共有物之特定部分使用收益，仍須
      徵得他共有人全體之同意，非謂共有人對共有物之全部或
      任何一部有自由使用收益之權利。如共有人不顧他共有人
      之利益，而就共有物之全部或一部任意使用收益，即屬侵
      害他共有人之權利，於此情形，共有人得就共有物全部，
      而為所有權之請求，各共有人對於侵奪共有物者，請求返
      還共有物之訴，應求為命被告向共有人全體返還共有物之
      判決，最高法院62年台上字第1803號、 17年上字第217號
      、37年上字第6703號判例意旨可資參照。本件系爭1215地
      號土地登記為兩造所共有，則任何共有人，不論其應有部
      分多少，如未經他共有人全體之同意，即不得任意加以占
      有獨自使用，被告對系爭1215地號土地獨自占有使用，而
      未徵得原告之同意，依上開判例意旨，即屬侵害原告共有
      之權利，原告據以起訴請求被告返還共有人全體，於法自
      無不合。又系爭 551地號土地為原告單獨所有，被告未經
      原告同意占有使用附圖所示ｂ部分，對原告之所有物顯有
      侵奪或妨害，原告本於所有權人之地位，請求被告將占有
      系爭551地號土地部分返還予原告，亦有理由。
（二）原告知悉被告越界建築時，已及時提出異議
 （1）另按土地所有人建築房屋逾越疆界者，鄰地所有人如知其
      越界而不即提出異議，不得請求移去或變更其建築物，民
      法第 796條前段固有明文。而所謂土地所有人建築房屋逾
      越疆界者，鄰地所有人如知其越界，而不即提出異議，不
      得請求移去或變更其建築物，係指鄰地所有人於土地被越
      界建築當時明知而不即時反對，不得於事後請求拆除建築
      物而言，如鄰地所有人知其情事，立即提出異議時，鄰地
      所有人請求越界建築之土地所有人拆除越界部分之建築物
      返還占有之土地，既係基於所有權之作用，即非不得依民
      法第 767條之規定，而為請求。惟主張鄰地所有人知其越
      界而不即提出異議者，應就此項有利之事實負舉證之責任
      ，此參諸最高法院 45年度台上字第931號、51年度台上字
      第217號判例意旨及70年度台上字第4157號、 81年度台上
      字第 938號判決意旨即明。本件被告抗辯其興建系爭房屋
      時，系爭 551地號土地當時所有權人即原告未提出異議云
      云，惟經原告所否認，被告即應就此有利於己之事實，負
      擔舉證之責。
 （2）查原告於 95年7月曾向連江縣政府工務局檢舉被告違建及
      占用伊土地，並將副本寄送被告，連江縣政府於 95年8月
      4 日以連工都字第0950022307號函覆原告已勒令停工等情
      ，有原告95年7月10日95年度1號函（本院前揭調字卷第10
      頁）、連江縣政府95年8月4日連工都字第0950022307號函
      及違章建築查報單（本院前揭調字卷第11至12頁）在卷可
      稽，堪信為真實，足認原告於知悉被告興建系爭建物時即
      已對被告提出異議，而被告未能提出其他證據證明原告有
      怠於行使權利之情事，是被告辯稱原告並未及時提出異議
      云云，顯非可採。
（三）原告請求被告給付相當於租金之不當得利，為有理由
 （1）按無法律上之原因而受利益，致他人受損害者，應返還其
      利益，民法第 179條定有明文。而無權占有他人土地，可
      獲得相當於租金之利益，為社會通常之觀念，有最高法院
      61年台上字第1695號判例可資參照。就土地所有權人而言
      ，其所有土地遭他人無權占有，係受有相當於租金之損害
      。如上所述，被告既未經原告同意，系爭建物無償占用系
      爭 2筆土地，則被告受有利益，致原告受有損害，原告本
      於民法第 179條之不當得利返還請求權，請求被告給付自
      95年5月1日起至96年6月30日止相當租金之利益，暨自 96
      年7月1日起至返還土地之日止，按月給付相當於租金之利
      益，自有所據。
 （2）次按城市地方房屋之租金，以不超過土地及其建築物申報
      總價年息10％為限，土地法第97條前段定有明文；此於租
      用基地建築房屋時準用之，同法第 105條亦定有明文。又
      土地法第97條所謂土地及建築物之總價額，土地價額依法
      定地價，土地所有權人依本法所申報之地價，為法定地價
      ，土地法施行法第 25條、土地法第148條分別定有明文。
      又基地租金之數額，除以基地申報地價為基礎外，尚須斟
      酌基地之位置，工商業繁榮之程度，承租人利用基地之經
      濟價值及所受利益等項，並與鄰地租金相比較，以為決定
      ，並非必達申報總地價年息10％最高額（最高法院68年度
      台上字第3071號判例意旨可資參照）。查本件土地坐落連
      江縣東引鄉，其所在位置在該鄉市況熱鬧之地區內，且臨
      接馬路，交通車輛往來繁忙，商店林立，業經本院履勘現
      場，製有勘驗筆錄及卷內照片（參本院前揭小字卷第16至
      20頁）可參。本院審酌本件土地位置、附近區域土地之繁
      榮程度及其利用情形，認被告就本件土地所受相當於租金
      之利益，以申報地價年息 5％計算始為適當。又參以系爭
      1215地號及551地號土地自94年3月起之申報地價均為每平
      方公尺3,500元，原告就系爭1215地號土地之權利範圍為2
      分之1等情，有上開土地之登記謄本（本院前揭調字卷第8
      至 9頁）在卷可憑，從而原告按月得請求被告給付相當於
      租金之利益為194元【計算式：（3500*24.35*5％*1/12*1
      /2）+（3500*1.22*5％*1/12）＝177+17＝194，元以下捨
      棄】，是原告依不當得利之法律關係，請求被告給付自95
      年5月1日起至 96年6月30日止計14個月相當租金之利益2,
      716元【計算式：194*14＝2716】及自 96年7月1日起至返
      還土地之日止，按月給付相當於租金之不當得利 194元，
      為有理由，應予准許。
五、從而，原告請求被告應將坐落連江縣東引鄉○○○段1215地
    號土地及同段551地號土地如附圖所示ａ部分（面積24.35平
    方公尺）及ｂ部分（面積1.22平方公尺）之建物拆除，並將
    1215地號土地返還予共有人全體及將 551地號土地返還予原
    告，及給付 2,716元，暨自96年7月1日起至返還土地之日止
    按月給付 194元，為有理由，應予准許，至逾此部分之請求
    非屬正當，應予駁回。
六、本件係就民事訴訟法第427條第1項訴訟適用簡易程序所為之
    判決，就被告敗訴部分，依同法第389條第1項第 3款規定，
    依職權宣告假執行，並依同法第392條第2項、第 3項規定，
    依職權宣告被告如為原告預供擔保，得免為假執行。至原告
    受敗訴判決部分，其假執行之聲請即失所據，應併予駁回。
七、本件事證已臻明確，兩造其餘攻防方法，核與判決結果不生
    影響，爰不一一引用，附此敘明。
八、訴訟費用負擔之依據：民事訴訟法第79條。
中　　華　　民　　國　　96　　年　　8 　　月　　16　　日
                            民事庭法　官　羅國鴻
以上正本係照原本作成
如對本判決上訴，須於判決送達後20日內向本院提出上訴狀
中　　華　　民　　國　　96　　年　　8 　　月　　16　　日
                                  書記官　林長貴
